最高法院民事判決　　　　　　　九十六年度台上字第四三一號
上　訴　人　賴 豐 秋（即祭祀公業賴景祿管理人）
　　　　　　賴 忠 厚（同上）
　　　　　　賴 炳 文（同上）
　　　　　　賴 　 沃（同上）
　　　　　　　 　 　　樓之1
　　　　　　賴 天 助（同上）
　　　　　　賴 永 祿（同上）
共　　　同
訴訟代理人　黃 精 良律師
被 上訴 人　甲 ○ ○
　　　　　　　 　 　　6巷106之1號
訴訟代理人　韓 邦 財律師
被 上訴 人　乙 ○ ○
　　　　　　　 　 　　6巷106之1號
　　　　　　丙 ○ ○（即張建河之承受訴訟人）
　　　　　　　 　 　　號
　　　　　　丁 ○ ○（同上）
　　　　　　　 　 　　巷10號
　　　　　　戊 ○ ○（同上）
　　　　　　己 ○ ○（同上）
　　　　　　庚○○○（同上）
上列當事人間租佃爭議事件，上訴人對於中華民國九十四年十一
月八日台灣高等法院台中分院第二審更審判決（九十四年度重上
更(一)字第一四號），提起上訴，本院判決如下：
    主  文
原判決廢棄，發回台灣高等法院台中分院。
    理  由
本件上訴人主張：坐落彰化縣大村鄉○○段二五二號耕地（下稱
系爭土地），為祭祀公業賴景祿（下稱系爭公業）所有。被上訴
人（或其被繼承人）原僅承租（下稱第一份租約）該土地中○．
三一○四公頃之土地，竟占用高達○．五六○○台甲，顯有無權
占有情事。被上訴人甲○○更在原判決附圖（下稱附圖）所示Ｇ
、Ｈ、Ｉ、Ｊ、Ｋ、Ｅ、Ｆ部分建屋使用而不自任耕作，該租約
即應歸於無效，伊自得收回系爭土地。且被上訴人積欠十數年租
金，經伊催告仍不給付，已予終止租約，亦應返還承租土地等情
。爰依耕地租約及無權占有之法律關係，求為命被上訴人將附圖
所示Ｃ部分土地交還予伊；甲○○另應拆除附圖所示Ｇ、Ｈ、Ｉ
、Ｊ、Ｋ、Ｅ、Ｆ部分之地上建物，交還該土地及附圖所示Ｂ、
Ｄ、Ｌ部分土地之判決。
被上訴人則以：伊等繼承張能所承租之○．一六○○台甲土地，
加上被上訴人甲○○另向系爭公業代管理人賴炳煌承租（原由訴
外人賴武崇承租，下稱第二份租約）附圖所示Ｂ部分土地（○．
四○○○台甲），合計為○．五六○○台甲，並無超占情形。甲
○○經賴炳煌同意，於張能原承租已無法引水灌溉之高地部分搭
建房舍，作為農舍及臨時性帳棚使用，亦無不自任耕作之情事。
又伊等歷來均按時繳租，縱於民國八十一年間賴炳煌死亡後，因
無人收租而未續繳，惟於八十八年間得悉上訴人就任系爭公業管
理人，即寄交支票支付租金，並於上訴人拒收時，提存於法院。
上訴人以系爭土地租約無效或因欠租經其終止為由，請求收回伊
等承租之耕地，自屬無據等語，資為抗辯。
原審維持第一審所為上訴人敗訴之判決，駁回其上訴，係以：被
上訴人繼承其被繼承人張能向上訴人公業承租系爭土地中之○．
三一○四公頃土地後，耕作迄今。被上訴人甲○○（原名張建章
）自七十二年上期起，又向該公業原管理人賴真之子即訴外人賴
炳煌，承租系爭土地中原由訴外人賴武崇所承租如附圖所示之Ｂ
部分土地，並在系爭土地如附圖所示Ｅ、Ｆ、Ｇ、Ｈ、Ｉ、Ｊ、
Ｋ部分，搭蓋建物及帳棚。四十七年至八十一年之租金，均由賴
炳煌收取，八十二年間之租金，係由賴炳煌之子即訴外人賴金沙
保管。八十八年一月間，因上訴人拒收支付租金之支票，被上訴
人乃向法院辦理提存等事實，均為兩造所不爭，堪認為真實。上
訴人公業自四十六年間原管理人賴真死亡後，即無管理人，遲至
八十七年間始選任上訴人為新任管理人，被上訴人縱於該無管理
人期間未繳交租金，仍難認為有所歸責，而令其負遲延之責。況
該公業於無管理人之情形下，各派下員本均有受領之權，被上訴
人向派下員賴炳煌及其子賴金沙繳納至八十二年間之租金，已生
清償效力。被上訴人於八十二年間賴炳煌死亡後，因不知應向何
人繳租，亦無遲延責任可言。是以被上訴人於上訴人就任管理人
並拒收八十三年至八十七年（五年）間之租金支票後，既已向法
院辦理提存，即無欠租情事。上訴人以欠租為由，終止耕地租約
，自非適法。又上訴人公業自四十六年間起，即無管理人，其對
被上訴人自三十八年間起，均向賴炳煌繳租，迄未持異見；而稅
捐機關相關繳納田賦通知，或滯納移送強制執行清冊，又載明賴
炳煌為該公業之使用人（代表繼承管理人）或代理人，足認系爭
公業就賴炳煌回收附圖所示Ｂ部分土地後，再出租予甲○○之行
為，應負表見代理之授權人責任，難謂甲○○為無權占有。此外
，審酌賴炳煌早於六十九年間即出具同意書，同意被上訴人申請
建築農舍，及該等建物於同年間確有申請裝設電錶等情，可見附
圖所示Ｅ、Ｆ（木造祭壇及帳棚，嗣已拆除），及Ｇ、Ｈ、Ｉ、
Ｊ、Ｋ、Ｌ（磚造平房四間、鐵皮造平房一間）等地上物，均在
第一份租約之範圍內。各該地上建物既經賴炳煌同意甲○○興建
，且係供儲放農具及起居之用，符合相關法規關於農舍之定義及
社會上客觀對於農舍之認知，其合計面積又僅占第一份租約面積
之百分之十一，其他部分之承租土地，現仍作農耕之用，即難認
被上訴人係不自任耕作，而致第一份租約應屬全部無效。從而，
上訴人依耕地租約及本於所有權之作用，請求被上訴人拆除系爭
地上物及交還土地，均無理由，不應准許等詞，為其判斷之基礎
。
查系爭公業之原管理人賴真，於四十六年死亡後，該公業即無管
理人，迄八十七年間始選出上訴人為新任管理人，為原審所認定
之事實。果爾，賴真之子即訴外人賴炳煌，顯非該公業合法選任
之管理人，其得否出具同意書，同意被上訴人興建農舍？並與被
上訴人甲○○訂定第二份租約，將附圖所示Ｂ部分土地出租予甲
○○？已非無疑。且依被上訴人所提出之同意書（一審卷第一宗
二七○頁），似僅表明賴炳煌係以賴真「繼承人」之身分，同意
張能申請興建農舍之旨，非以「管理人」自居，則該同意書是否
足以拘束上訴人公業？亦堪斟酌。原審未遑詳予調查審認，即為
上訴人不利之判決，自嫌速斷。又民法第一百六十九條所謂知他
人表示為其代理人而不為反對之表示者，以本人實際知其事實為
前提，其主張本人知此事實者，應負舉證之責（本院六十八年台
上字第一○八一號判例參照）。本件上訴人主張：祭祀公業（之
祭產）為全體派下員公同共有，依民法第八百二十八條規定，關
於公同共有權利之行使，應得共有人全體之同意。故就祭產之出
租，除經全體派下員同意或由公業管理人為之外，個別派下員無
出租之權。而表見代理，以本人知第三人為其代理人而不為反對
之表示，始能成立。系爭公業之派下員人數達數百人之譜，散居
各地，被上訴人如何證明全體派下員均知賴炳煌「代理」公業出
租土地予甲○○，而不為反對之表示？顯見不能成立表見代理等
語（原審重上更(一)字卷四九頁；一審卷第一宗二六一頁、二六二
頁），核屬重要之攻擊防禦方法。原審未說明何以不可採之理由
，徒以系爭公業數十年怠於行使選任新管理人，及對於賴炳煌之
收租未持異見等情，即認該公業應就賴炳煌出租附圖所示Ｂ部分
土地予甲○○之行為，負表見代理之授權人責任，非無判決不備
理由之違法。末按承租人應自任耕作，並不得將耕地全部或一部
轉租於他人，承租人違反此項規定時，原訂租約無效，得由出租
人收回自行耕作，或另行出租，耕地三七五減租條例第十六條第
一項及第二項前段規定甚明。又佃農在承租耕地上固允許有農舍
之存在，但茲所謂農舍，乃以便利耕作而設，並不以解決佃農家
族實際居住問題為目的（參見本院六十四年台上字第五七一號判
例）。是以耕地承租人苟非為「便利耕作」，而於承租耕地上立
戶實際為居住，建築包括客廳、浴、廚及臥室等之房屋，自屬不
自任耕作，其原訂租約即應歸於無效。倘賴炳煌確有權同意被上
訴人之被繼承人張能興建農舍，依原審所認定系爭土地上之地上
物，除附圖所示Ｅ、Ｆ部分為木造祭壇、帳棚（現已拆除）外，
另Ｇ、Ｈ、Ｉ、Ｊ、Ｋ、Ｌ部分，分別為磚造平房四間、鐵皮造
平房一間，合計面積達系爭第一份租約所承租面積之百分之十一
等情，該偌大範圍及包括祭壇（神壇）、帳棚在內之多種功能地
上物，是否均屬賴炳煌所同意興建之「農舍」？各該地上物是否
確為便利耕作僅供儲放農具之用？有無被上訴人為解決家族實際
居住問題，而變更為供生活起居之用致不自任耕作之情形？仍有
待進一步釐清。原審未予詳查細究，所為上訴人敗訴之判決，即
屬難昭折服。上訴論旨，指摘原判決不當，求予廢棄，非無理由
。
據上論結，本件上訴為有理由。依民事訴訟法第四百七十七條第
一項、第四百七十八條第二項，判決如主文。
中　　華　　民　　國　九十六　年　　三　　月　　八　　日
                      最高法院民事第四庭
                          審判長法官  蘇　茂　秋
                                法官  陳　碧　玉
                                法官  王　仁　貴
                                法官  劉　靜　嫻
                                法官  吳　謀　焰
      本件正本證明與原本無異
                                      書  記  官
中　　華　　民　　國　九十六　年　　三　　月　 二十 　日
                                                Ａ
